最高法院刑事判決　　　　　　九十六年度台上字第四七三一號
上　訴　人　台灣高等法院高雄分院檢察署檢察官
被　　　告　乙○○
　　　　　　丙○○
　　　　　　甲○○
上列上訴人因被告等殺人等罪案件，不服台灣高等法院高雄分院
中華民國九十五年六月二十八日第二審更審判決（九十四年度上
更(一)字第三七三號，起訴案號：台灣高雄地方法院檢察署九十年
度偵字第一一五八八號），提起上訴，本院判決如下：
    主  文
原判決撤銷，發回台灣高等法院高雄分院。
    理  由
本件原判決以公訴意旨略以：被告乙○○與其姐即被告甲○○、
其前妻張芬蘭（業經判決無罪確定）及被告丙○○等四人，因不
滿蔡長擬與同居女友甲○○分手，且蔡長投保計新台幣（下同）
一千八百萬元之意外死亡保險，而甲○○係受益人之一，倘保險
事故發生，甲○○可獲取九百萬元之保險金，遂共萌殺人之犯意
，並基於為自己不法所有意圖之概括犯意，先於民國九十年三月
二十三日六時許，在高雄市前鎮區○○○路九四七巷四號前，由
乙○○、丙○○竊取魯志傑所有牌照ＸＫＵ─八０三號機車一輛
，得手後，旋又竊取張雅惠所有牌照ＱＪＱ─六七七號之機車車
牌一面，得手後，並以之換懸於上述機車矇混使用。隨於同年四
月二十二日十七時五分許，在高雄市○○區○○路三一六號前，
再由乙○○持制式九０手槍埋伏狙擊蔡長五槍當場死亡後，即搭
乘丙○○所騎乘之該機車逃逸，因認被告乙○○、甲○○、丙○
○涉有刑法第三百二十條第一項竊盜；同法第二百七十一條第一
項殺人；槍砲彈藥刀械管制條例第七條第四項、第十二條第四項
無故持有槍彈等罪嫌云云。但經審理結果，認為被告等之犯罪不
能證明，因而維持第一審此部分諭知被告等均無罪之判決，駁回
檢察官在第二審之上訴，固非無見。
惟查(一)、審理事實之法院對於公平正義之維護，或對被告之利益
有重大關係，客觀上有調查之必要性，為認定事實與適用法律基
礎之證據，均應依法詳加調查，倘未予調查遽行判決，均屬依法
應於審判期日調查之證據未予調查之違法。原判決雖以證人李麗
秋於案發後並未出面指認，直至距案發後已三年七月八日之九十
三年十一月三十日始在原審法院上訴審指認乙○○即為開槍行凶
之人，依其僅一瞬間瞥見開槍者之身影，竟能於事隔三年餘後正
確指認，已非無疑。且證人李麗秋係與證人古光星同時看到開槍
之人，看到的情形都一樣，古光星從警局回來有說看過一些資料
，其既與證人古光星為同事，又同時看到開槍之人，則古光星受
到強烈暗示後，所產生之主觀臆測，古光星與李麗秋談論案情後
應已影響李麗秋之記憶及判斷，是李麗秋之指認同有瑕疵等情，
因認證人李麗秋所證難採為不利於乙○○之認定（見原判決第十
三頁）。然卷查證人李麗秋於原審法院上訴審時已證稱：「那是
我做生意的地方，我剛好運貨回來，到店門口，開車門下車，在
華榮路三０八號門口，我是第二排停車，我一停車完，就聽到類
似鞭炮聲，我就站起來，往前方看，看到一位先生從案發現場走
出來，那個時候我也不知道是命案，但我看到槍收到包包裡面，
他走出來以後，到摩托車前面，停一下才上摩托車，前面的人有
戴全罩式安全帽，後面的人（拿槍的人）只有戴鴨舌帽」「（問
臉型妳是否可以看得出來？）臉型可以很清楚看得出來」「我的
車子前面沒有任何車子擋住，可以看的很清楚」「（問妳可以認
出當時拿槍的人嗎？指認）可以（當庭指認乙○○）」「（問為
何妳在警察局沒有出來指認？）因為當時我是那家店的老闆，我
和我的同事古光星都有看到，我也看到隔壁麵包店老闆走出來，
我有問他是否有看到，每個人都臉色發白，都不敢說有看到，後
來現場我不敢走過去，古光星有走過去，後來他回來跟我說有人
死了，滿地都是血，當時我是在營業時間，我和古光星兩人同時
看到，警察人員到我們店裡面來，問我們當時有無看到，我們兩
個都說有，但我跟警察說我們兩個人看到的情形都一樣，但我要
做生意，所以由古光星做筆錄、提出證詞就好」（見原審卷第一
七九至一八一頁）。證人李麗秋於原審上訴審已陳稱案發時隔壁
麵包店老闆亦有走出來，事後，警員前往現場調查時，證人李麗
秋並向警員表示其所見情形與證人古光星一樣，因要做生意，所
以由證人古光星前往警局製作筆錄等情，原審未傳訊承辦警員究
明上揭情形，以及查明證人李麗秋所指隔壁麵包店老闆為何人？
遽以證人李麗秋所證係受古光星影響，已有瑕疵，自有應於審判
期日應調查之證據未予調查之違法。(二)、原判決又以吳俊霖等十
人係相偕前往該海邊遊玩，僅對於協助推車一事有所印象，至於
其等所證述幫助乙○○、丙○○推車之詳細時間，則係依據證人
鍾美幸到家之時間為下午五點或五點五分而推測，是其等於警詢
中證稱乙○○、丙○○離開中芸港海灘之時間約當日下午四時許
，僅係推測之時間，並非正確之時間。參以證人吳俊霖等十人當
時均為小港高中在學學生，於假日相偕前往該海邊嬉戲遊玩，在
盡興遊玩過程中對於時間之經過能否正確拿捏，已非無疑。且其
等警詢所陳述之時間，係於事隔四個月後，回想當日協助推車之
時間，能否正確無誤，顯有商榷餘地。依證人即中芸港海灘八八
超商之老闆鍾源樹每日固定之作息觀之，其證稱乙○○、丙○○
係在當日下午四點半至五點之間離開，顯較證人吳俊霖等十人之
證述較為客觀、確定而可採（見原判決第二十三至二十五頁）。
然卷查證人吳俊霖等十人均於九十年八月二十一日左右接受警員
製作筆錄（見偵查卷），距離案發時間固已事隔四個月，然較諸
證人鍾源樹於九十一年五月七日在第一審法院作證，顯然離案發
時間較近；再以證人吳俊霖係超商之老闆，為三十年十月二十四
日出生，有其年籍在卷（見第一審卷第三宗第七十七至七十九頁
）；而證人吳俊霖等十人當時係高雄小港高中在學學生，正值青
春期，記憶力與六十餘歲之老闆相較，當有過之而無不及，原判
決未慮及上揭事項，遽以證人鍾源樹所證較可採，亦有理由不備
之違法。(三)、原判決復以「被告乙○○雖坦承曾向蔡光瑲提及『
歹徒從心臟開槍，再射腳就是不讓蔡長逃跑，然後又從頭部開槍
就是要讓蔡長死掉，這是有謀殺計畫的，這次蔡長如果能夠逃掉
，歹徒還是會要蔡長的命等語，並稱知悉蔡長中五槍』等語。惟
此為被告乙○○就蔡長中槍部位自行之研判，經核與一般人談論
槍擊案時，針對開槍部位揣測歹徒之動機並不相違，雖被告乙○
○供述『蔡長中五槍』，與卷附報導六則均刊載『蔡長中四槍』
不符，且原審於九十三年一月十二日當庭勘驗ＴＶＢＳ電視台九
十二年十二月二十二日所函送關於『蔡長遭槍殺』之新聞帶，該
新聞帶中亦僅報導『醫生說前額有一個彈孔、前胸有二個彈孔，
左大腿後側一個彈孔，三個彈孔都從後面背部跑出來』，並未報
導蔡長中五槍，有該勘驗筆錄在卷可稽。雖被告乙○○自承經由
媒體報導知悉蔡長中槍數為五槍，與蔡長實際遭槍擊數相符，而
與上揭媒體報導不符，然亦無法遽認開槍之人即為被告乙○○」
（見原判決第三十至三十一頁）。然由上情節觀之，乙○○對於
開槍之順序，已逾一般人之理解，其若非即為兇手親自執槍射擊
，何能於媒體均報導被害人蔡長中槍數為四槍之情況下，知悉蔡
長實際遭槍擊數為五槍，且就與開槍順序之陳述復與高雄市政府
警察局刑事鑑識中心刑案現場勘查報告之分析研判全然相符。原
判決就上開不利於乙○○之證據，未加審酌，亦有理由不備。(四)
、原判決認甲○○無共同殺人動機，而為其有利之認定。然查秘
密證人Ａ女係被害人之新同居人，其與甲○○僅見面一次，雙方
不熟悉，且自被害人與Ａ女同居而擺脫甲○○後，引起甲○○之
憤恨，依證人Ａ女在審理中結證，於案發前三日，被害人至台南
與甲○○見面發生相罵，被害人透露與甲○○間有沒辦法解決的
事情，有一天會被人殺死（見原審上訴卷第二宗第一０七頁）。
究竟被害人與甲○○會面談到何事不能解決？何以被害人能預知
被殺？原審就此不利於甲○○之證據未予詳查，亦未敘明不採之
理由，尚有應於審判期日調查之證據而未調查，及理由不備之違
誤。檢察官上訴意旨指摘原判決不當，尚非全無理由，應認原判
決仍有撤銷發回更審之原因。至被告等被訴竊盜部分，基於審判
不可分之原則，併予發回。
據上論結，應依刑事訴訟法第三百九十七條、第四百零一條，判
決如主文。
中　　華　　民　　國　九十六　年　　八　　月  三十一  日
                      最高法院刑事第九庭
                          審判長法官  洪　清　江
                                法官  石　木　欽
                                法官  李　伯　道
                                法官  韓　金　秀
                                法官  陳　晴　教
      本件正本證明與原本無異
                                      書  記  官
中　　華　　民　　國　九十六　年　　九　　月　　十　　日
                                                H
